臺灣新北地方法院民事判決
                                     110年度訴字第1524號
原      告  中國信託商業銀行股份有限公司


法定代理人  利明献  




訴訟代理人  黃照峯律師
複  代理人  蔡興諺  
被      告  黃鈺惠

            黃正元  
            褚樹根  
上列當事人間請求確認抵押權不存在事件，經本院於民國110 年
11月25日言詞辯論終結，判決如下：
    主      文
一、確認被告黃鈺惠及被告黃正元間，就被告黃鈺惠所有如附表
    所示之不動產，由新北市樹林地政事務所，以77年樹登字第
    013194號，於民國77年6 月25日登記權利人為被告黃正元，
    設定義務人及債務人均為被告黃鈺惠（原名曾黃阿粉），存
    續期間自77年6 月16 日起至77年8 月15日止之擔保債權金
    額新臺幣（下同）300 萬元之抵押權所擔保之債權不存在。
二、確認被告黃鈺惠及被告褚樹根間，就被告黃鈺惠所有如附表
    所示之不動產，由新北市樹林地政事務所，以83年樹登字第
    023222號，於83年9 月26日登記權利人為被告褚樹根，設定
    義務人及債務人均為被告黃鈺惠（原名曾黃阿粉），存續期
    間自83年9 月24日起至84年9 月23日止之擔保債權金額30萬
    元之抵押權所擔保之債權不存在。
三、被告黃正元應將第一項抵押權登記予以塗銷。
四、被告褚樹根應將第二項抵押權登記予以塗銷。
五、訴訟費用由被告負擔。
    事實及理由
壹、程序部分：本件被告均經合法通知，皆未於最後言詞辯論期
    日到場，核無民事訴訟法第386 條所列各款情形，爰依原告
    之聲請，由其一造辯論而為判決。
貳、實體部分：
一、原告主張：
  ㈠原告對被告黃鈺惠已取得鈞院所核發之102 年度司執字第653
    23 號債權憑證，被告黃鈺惠應清償原告新臺幣（下同）225
    ,525 元及依執行名義應清償之利息等，是以雙方確實有債
    權債務存在關係。惟原告屢經催討，被告黃鈺惠皆未清償，
    原告欲對被告黃鈺惠名下之財產強制執行，始發現被告黃鈺
    惠分別於民國77年6 月25日及83年9 月26日將如附表所示不
    動產（下稱系爭土地），設定300 萬元之普通抵押債權予被
    告黃正元、設定30萬元之普通抵押債權予被告褚樹根（下合
    稱系爭抵押權）。系爭土地因被告間設定普通抵押債權共計
    高達330 萬元，致鈞院107 年度司執字第114113號強制執行
    事件，認原告聲請強制執行有拍賣無實益情形，因而撤銷查
    封終結執行程序，原告因此無法就系爭土地取償，是被告間
    所設定之系爭抵押權確實已有妨礙原告債權之獲償，故系爭
    抵押權存在於否將影響原告受償之權利，原告自有即受確認
    判決之法律上利益。
  ㈡系爭抵押權之設定日期分別為77年6 月25日及83年9 月26日
    ，至今已逾32年及26年，亦未見抵押權人積極追償，被告間
    於設定抵押時，是否確有債權債務關係、交付金錢等對價，
    容有疑問。本件原告主張被告間就系爭抵押權所擔保之債權
    不存在，並請求塗銷系爭抵押權設定登記，為確認法律關係
    不存在之消極確認之訴，故被告等應就有交付金錢、確有抵
    押債權存在之事實，負舉證責任。
　㈢又縱認被告間確有債權債務關係，系爭抵押權擔保之債權請 
    求權均已因時效而消滅，且被告黃正元及被告褚樹根5 年內
    未實行其抵押權，其抵押權亦已消滅。
  ㈣從而，爰依民法第242 條、第767 條規定，先位請求確認被 
    告間就系爭土地設定之系爭抵押權債權不存在，並代位被告
    黃鈺惠分別請求被告黃正元、褚樹根塗銷系爭抵押權設定登
    記。再系爭抵押權所擔保之債權請求權均業已罹於時效，且
    除斥期間已經過，原告亦得依民法第242 條、第767 條、第
    880 條規定，爰備位請求被告黃正元、褚樹根應塗銷系爭抵
    押權設定登記等語。
　  並聲明：⒈確認被告黃鈺惠及被告黃正元就系爭土地，於77
    年6 月25日所為設定擔保金額300 萬元之債權不存在。⒉確
    認被告黃鈺惠及被告褚樹根就系爭土地，於83年9 月26日所
    為設定擔保金額30萬元之債權不存在。⒊被告黃正元應將系
    爭土地於77年6 月25日向新北市樹林地政事務所，以77年樹
    登字第013194號收件字號所辦理之抵押權登記予以塗銷。⒋
    被告褚樹根應將系爭土地於83年9 月26日向新北市樹林地政
    事務所，以83年樹登字第023222號收件字號所辦理之抵押權
    登記予以塗銷。
二、被告均未於言詞辯論期日到場，亦未提出書狀作何聲明或陳
    述。
三、本院之判斷：
  ㈠按確認之訴非原告有即受確認判決之法律上利益者，不得提
    起。所謂即受確認判決之法律上利益，係指法律關係之存否
    不明確，原告主觀上認其在法律上之地位有不安之狀態存在
    ，且此種不安之狀態，能以確認判決將之除去者而言，若縱
    經法院判決確認，亦不能除去其不安之狀態者，即難認有受
    確認判決之法律上利益（最高法院52年台上字第1240號判例
    意旨參照）。原告提起本件確認之訴，請求確認系爭抵押權
    所擔保之債權不存在，經查，原告主張其為被告黃鈺惠之債
    權人，前向本院聲請強制執行拍賣系爭土地，惟因系爭土地
    上有設定系爭抵押權，致有拍賣無實益之情形，有債權憑證
    暨繼續執行紀錄表、本院108年1 月19日新北院輝107 司執
    明字第114113號函、系爭土地登記謄本及異動索引在卷可參
    （見本院卷第21頁至第29頁、第51頁至第59頁、第77頁至第
    83頁），則系爭抵押權是否存在此一不確定狀態，致原告就
    系爭土地得否受償之私法上地位有受侵害之危險，且此危險
    得以確認判決除去之，依上說明，原告提起本件確認之訴，
    應有即受確認判決之法律上利益。
  ㈡次按確認法律關係不存在之訴，如被告主張其法律關係存在
    時，應由被告負舉證責任（最高法院42年度台上字第170 號
    判例意旨參照）。次按抵押權乃就抵押物賣得價金優先受償
    之權利，必從屬於債權而存在，亦即必須有被擔保之債權合
    法存在為前提，苟無債權發生，即無抵押權之存在可言（最
    高法院70年度台上字第513 號判決參照），此為抵押權發生
    上之從屬性之當然解釋。又所有人對於妨害其所有權者，得
    請求除去之；債務人怠於行使其權利時，債權人因保全債權
    ，得以自己之名義，行使其權利，民法第767 條第1 項中段
    、第242 條前段亦規定甚明。
  ㈢經查：
  ⒈原告主張之前揭事實，業經提出債權憑證暨繼續執行紀錄表
    、本院108 年1 月19日新北院輝107 司執明字第114113號函
    、土地登記謄本在卷可佐（見本院卷第21頁至第29頁、第77
    頁至第83頁），且原告主張系爭抵押權所擔保之債權並不存
    在，依照前開說明，應由被告就系爭抵押權所擔保債權是否
    確實存在，負舉證責任。而本件被告迄今均未提出任何證明
    文件證明被告黃正元、褚樹根對被告黃鈺惠確有系爭抵押權
    所擔保之債權存在，自無從為有利被告之認定；復被告對於
    原告主張之事實，已於相當時期受合法之通知，未於言詞辯
    論期日到場，亦未提出書狀為爭執，依民事訴訟法第280 條
    第3 項準用同條第1 項之規定，應視同被告自認上開事實，
    因而應認本件並無受擔保債權存在，堪信原告之上開主張為
    真實，則原告請求確認系爭抵押權所擔保之債權不存在，即
    屬有據。
  ⒉又系爭抵押權所擔保之債權既不存在，基於抵押權之從屬性
    ，系爭抵押權因失所附麗而不存在，縱已為設定登記，難認
    業已成立，惟系爭抵押權登記狀態已妨害被告黃鈺惠行使所
    有權，被告黃鈺惠得本於民法第767 條第1 項中段規定，請
    求被告黃正元、褚樹根塗銷系爭抵押權登記，卻怠於行使，
    原告既為被告黃鈺惠之債權人，為保全債權，主張依民法第
    242 條、第767 條第1 項中段規定，代位被告黃鈺惠請求被
    告黃正元、褚樹根塗銷系爭抵押權登記，即屬有據。
四、綜上所述，原告訴請確認被告間就系爭土地所設定之系爭抵
    押權所擔保之債權不存在，並依民法第242 條、第767 條第
    1 項中段規定，代位被告黃鈺惠請求被告黃正元、褚樹根將
    系爭抵押權設定登記予以塗銷，均有理由，應予准許。而原
    告先位請求既獲准許，則本院自無庸再續予審究其備位請求
    部分，附此敘明。
五、本件判決之基礎已臻明確，兩造其餘之攻擊、防禦方法及舉
    證，經審酌核與判決結果無影響，爰不一一予以論列，併此
    敘明。
六、訴訟費用負擔之依據：民事訴訟法第78條、第85條第1項前
    段。
中　　華　　民　　國　 110　　年　　12　　月　　16　　日
                  民事第七庭    法　官　謝宜雯
以上正本係照原本作成
如對本判決上訴，須於判決送達後20日內向本院提出上訴狀。如
委任律師提起上訴者，應一併繳納上訴審裁判費。
中　　華　　民　　國　 110　　年　　12　　月　　16　　日
                                書記官　劉德玉
附表：
土地：         編號    土          地          坐          落     地 目 面    積 權利範圍  縣  市 鄉鎮市區    段  小  段   地  號  平方公尺  1 新北市 樹林區 三多段  0000-0000  215.06 2分之1  備註：1、所有權人：黃鈺惠。